【裁判字號】    97,簡上,45
【裁判日期】    980121
【裁判案由】    清償債務
【裁判全文】
臺灣屏東地方法院民事判決              97年度簡上字第45號
上  訴  人  乙○○
訴訟代理人  呂郁斌律師
複代理人    陳清朗律師
被上訴人    甲○○
當事人間請求清償債務事件，上訴人對於中華民國97年4月14日
本院96年度屏簡字第696 號第一審判決提起上訴，本院於民國98
年1 月7 日言詞辯論終結，判決如下：
    主  文
上訴駁回。
第二審訴訟費用由上訴人負擔。
    事實及理由
一、上訴人起訴主張：被上訴人於數年前向訴外人國泰人壽保險
    股份有限公司（下稱國泰人壽）貸款購買房屋，並邀同訴外
    人即兩造之兄吳慶賢擔任連帶保證人，惟因被上訴人事後無
    力繳款，國泰人壽遂查封吳慶賢在高雄縣警察局六龜分局之
    薪資。上訴人為協助被上訴人及吳慶賢解決欠債困擾，乃託
    請訴外人即立法院長王金平代向國泰人壽求情，最後獲國泰
    人壽同意以新臺幣（下同）50萬元解決全部債務（下稱系爭
    債務），上訴人隨即於民國94年9 月27日自其女陳莉玲之帳
    戶中提領40萬9 千元，再以身上現金湊足50萬元，於同年10
    月14日代被上訴人向國泰人壽清償系爭債務。核上訴人代被
    上訴人清償50萬元之舉，性質上乃無因管理，爰依民法第17
    2 條、第176 條第1 項之規定，請求被上訴人返還該筆款項
    及相關利息等語。並聲明：(一)原判決廢棄；(二)被上訴人應給
    付上訴人50萬元，及自支付命令聲請狀繕本送達被上訴人之
    翌日起至清償日止，按週年利率百分之5 計算之利息。
二、被上訴人抗辯：否認上訴人曾為被上訴人代償50萬元，系爭
    貸款應係由吳慶賢出資清償。縱然系爭債務係上訴人代為清
    償，而吳慶賢為系爭債務之連帶保證人，吳慶賢上開得向被
    上訴人請求之權利，亦因吳慶賢之死亡，而由兩造及訴外人
    即兩造之姐妹吳月英、吳唐琴共同繼承，而被上訴人之繼承
    與應負之責任又因混同而消滅。再者，系爭債務係訴外人吳
    慶賢委託上訴人代為處理，上訴人所繳納之款項係自吳慶賢
    之帳戶領取，故上訴人向被上訴人請求償還50萬元，尚屬無
    據等語。並聲明：上訴駁回。
三、兩造不爭執事項：上訴人主張被上訴人因購屋所需，曾向國
    泰人壽貸款，並由訴外人吳慶賢擔任連帶保證人，嗣因被上
    訴人無力繳款，國泰人壽遂就吳慶賢在高雄縣警察局六龜分
    局之薪資予以強制執行。後經由立法院長王金平代向國泰人
    壽求情，國泰人壽同意以50萬元解決全部債務，扣除以吳慶
    賢薪資清償部分外，上訴人另於94年10月14日代理吳慶賢，
    至國泰人壽清償系爭債務等情，為兩造所不爭執，並經原審
    證人洪緯倫到庭證述綦詳及提出王金平書寫之信函在原審卷
    可稽，堪信為真實。
五、本件爭點：上訴人代理吳慶賢於94年10月14日至國泰人壽清
    償之系爭債務，是否為上訴人出資？
(一)、按「未受委任，並無義務，而為他人管理事務者，其管理應
    依本人明示或可得推知之意思，以有利於本人之方法為之。
    」、次按「當事人主張有利於己之事實者，就其事實有舉證
    之責任。」民法第172 條、民事訴訟法第277 條定有明文。
    復按，「民事訴訟如係由原告主張權利者，應先由原告負舉
    證之責，若原告先不能舉證，以證實自己主張之事實為真實
    ，則被告就其抗辯之事實即令不能舉證，或其所舉證據尚有
    疵累，亦應駁回原告之請求。」最高法院17年上字第917 號
    判例亦可參照。本件既上訴人主張其有為被上訴人管理之意
    思，而代被上訴人清償積欠國泰人壽借款50萬元之情事，而
    請求被上訴人償還，則依諸前揭法條規定及最高法院判例所
    示，自應由上訴人就其確有為被上訴人清償之意思並代為清
    償之事實舉證證明之。
(二)、系爭債務，係由被上訴人擔任借款人，訴外人吳慶賢擔任連
    帶保證人，此為兩造所不爭執，則依法被上訴人及訴外人吳
    慶賢均負有清償之責，則上訴人持款項至國泰人壽清償，究
    係清償主債務人即上訴人之債務，亦或係清償連帶保證人即
    訴外人吳慶賢之債務，自有審究之必要。經查，證人即二造
    之姊姊吳月英到庭證稱：「（貸款清償之後到吳慶賢去世這
    段時間，有無聽吳慶賢說貸款清償這件事？）他說上訴人清
    償了。」（見本院卷第32頁），則上訴人是否為代吳慶賢管
    理之意思而為清償免除其連帶保證人之義務，要非無疑。
(三)、再者，縱認依上訴人主張係代被上訴人管理之意思，而代被
    上訴人清償積欠國泰人壽借款50萬元，其雖提出陳莉玲於彰
    化商業銀行七賢分行（下稱彰化商銀）開設帳戶之存摺存款
    帳戶資料及交易明細查詢資料2 份，並舉證人徐雅萍為證，
    惟前開文書證據，固可證明陳莉玲前揭帳戶於94年9 月27
    日確曾分別提領過30萬元及10萬9,000 元，然尚無由證明該
    2 筆款項，確係用於清償被上訴人前開欠款；況且，王金平
    係於94年10月12日始致函予訴外人即國泰人壽董事長蔡宏圖
    代向吳慶賢求情，有該信函在卷，並經證人洪緯倫到庭證陳
    明確。然上訴人於王金平是否願代為求情？該求情是否有效
    ？又縱使求情有效，國泰人壽願減免之額度若干等情事，均
    尚未確定之情形下，即事先提領前揭2 筆款項備作償款之用
    ，顯有悖於常理。是實難僅憑上訴人提出之前開彰化商銀存
    摺存款帳戶資料及交易明細查詢資料，即遽為上訴人有代被
    上訴人還款情事之認定。另證人徐雅萍固係國泰人壽帳務人
    員，然其就被上訴人積欠國泰人壽貸款及償還之事，均不知
    悉，僅係單純負責做帳而已；而證人洪緯倫雖係國泰人壽處
    理被上訴人欠款催收事宜之人員，然其就上訴人於94年10月
    14日償還之款項，究係上訴人抑吳慶賢所支出，並不知情等
    情，亦分據證人徐雅萍、洪緯倫證述在卷，是亦難據渠2 人
    所言，而為上訴人有利之認定。
(三)、又按，上訴人主張係其自有的款項清償系爭債務，惟被上訴
    人抗辯系爭債務的實際出資人為訴外人吳慶賢云云，經查，
    訴外人吳慶賢岡山郵局的帳戶於94年7 、8 月分別提領153,
    000 元及400,000 元，上訴人雖表示此二筆款項是由吳慶賢
    自行提領，用以支付醫療費用，惟本院當庭命二造書寫阿拉
    伯數字1 至10及國字數字壹到拾，經與吳慶賢岡山郵局的提
    款單相比對，上訴人當庭所書寫的字跡「壹、伍、仟、元」
    等字體與提款單上之字蹟於筆劃、寫法及筆順上均相同，復
    顯與吳慶賢生前所寫的筆法不同，此有上開提款單、當庭書
    寫的筆跡及高雄縣警察局六龜分局警備隊員警獎懲案件申請
    書在卷可稽（見本院卷第77、78、80、81頁），是上訴人指
    稱此二筆款項是由吳慶賢提領顯不實在，則上訴人既提領此
    二筆款項，其又未能說明用途為何，提領的金額又與系爭債
    務相近，則是否為其提領用以清償系爭債務，要非不無可能
    。
(四)、上訴人於94年10月14日曾至國泰人壽清償被上訴人之欠款，
    固如上述，惟上訴人所舉證據既無從證明該筆款項係其所有
    而由其支出，而被上訴人復否認該筆款項係上訴人所代償，
    則揆諸前揭法條規定及最高法院判例所示，難認上訴人主張
    其以其所有的金錢代為清償之事實為真。
四、綜上，本件上訴人既未能舉證證明其至國泰人壽清償之欠款
    所支出之款項，係其所有，則其依無因管理法律關係，請求
    被上訴人償還50萬元及法定遲延利息，即無理由，應予駁回
    。原審因而為上訴人敗訴之判決，經核尚無不合。上訴意旨
    指摘原判決不當，求予廢棄改判，非有理由，應予駁回。
五、據上論結，本件上訴為無理由，依民事訴訟法第436 條之1
    第3 項、第449 條第1 項、第78條，判決如主文。
中    華    民    國    98    年    1     月    21    日
                  民事第二庭    審判長法  官  張世賢
                                      法  官  羅森德
                                      法  官  吳思怡
正本係照原本作成。
不得上訴。
中    華    民    國    98    年    1     月    21    日
                                      書記官  陳勃諺


司法院資訊處製作；財團法人民間司法改革基金會備份。
